最高法院刑事判決　　　　　　　　　　　　　　　八十八年度台上字第二九七九號
　　上　 訴　 人　台灣高等法院檢察署檢察官
　　上訴人即被告　甲○○
右上訴人等因被告殺人等罪案件，不服台灣高等法院中華民國八十七年十二月三十一
日第二審更審判決（八十七年度上重更(一)字第六○號，起訴案號：台灣板橋地方法院
檢察署八十六年度偵字第一九六七一號），提起上訴，本院判決如左：
    主  文
上訴駁回。
    理  由
一殺人部分：
本件原判決認定上訴人即被告甲○○與賴絹代分別居住於台北縣三重市○○路○段二
○三巷一○○號四樓及一○二號三樓，為上下樓鄰居，被告之公婆、小姑等人則住居
於同巷一○○號三樓，與賴女為對門鄰居，因被告疑其夫丁偉謀有外遇，致平時感情
不睦，互不關照。民國八十六年九月十四日，因丁偉謀在賴家打麻將至深夜，翌日（
十五）上午十時二十五分許，被告擬外出，臨出門前，適聽聞賴絹代與人通電話聲，
遂按門鈴入內，詢問其夫該夜打麻將輸贏之結果，其間話題述及被告夫妻間感情問題
，被告認受其嘲弄，反譏賴女要檢舉賴女經營六合彩賭博，二人遂起爭執，在爭執期
間，被告竟於同日上午十時三十分許，基於殺人之故意，持賴絹代因接聽電話而隨手
帶進臥室之菜刀一把，在賴絹代住處臥房揮刀砍殺賴絹代，賴絹代抵抗，終不敵，逃
至浴室內，被告竟仍持刀追殺揮砍賴絹代，致賴絹代受有左側臉部二十八刀深淺不同
砍創（最長二十公分），深及頸椎，氣管完全切斷及左側頸動脈斷離，鼻骨亦被砍斷
，左側顳部十三刀深淺不同砍創，耳廓已砍斷，左側頂部三刀砍創，深及顱骨，後枕
部十三刀深淺不同砍創，後頸部有七刀深淺不同砍創，左側臂部十三刀深淺不同砍創
（防禦性傷），包括手掌內側共十三刀，腕骨幾乎切斷，左側肩部有長八公分砍創、
右側臂部有深淺不同砍創（前臂骨砍斷：防禦性傷）共十六刀，右側肩部有四刀表淺
砍創，右側胸部及左側大腿各有一表淺砍創，並因而造成出血性休克當場死亡。事後
，被告因見賴絹代臥房之床頭櫃內置有賴女之皮包乙只，復另意圖為自己不法之所有
，竊取該皮包內之現金新台幣（下同）二萬三千元，得手後，進入賴宅浴室稍事清洗
，其後再將前開行兇之菜刀、血衣、賴女擬供作當日晚餐用之雞隻一隻、用以清洗之
毛巾、其所穿之拖鞋及賴絹代家用之無線電話等物，攜回住處，並在住處浴室沐浴後
，將取自賴宅之上述物品連同其換下之血衣、血內衣褲等物，一併丟棄於台北縣三重
市○○街市場之垃圾場內，嗣賴絹代之子張哲文於同日下午一時三十分左右返家時，
發現其母賴絹代慘死，乃立即報警，經警方人員訪談鄰人，發現被告之供述與其子林
廣星之陳述迥異，再通知被告到警局說明，其即避不見面，因認被告涉有重嫌，乃於
八十六年九月十七日向臺灣板橋地方法院檢察署聲請監聽被告住處之電話，並於同年
月十九日下午三時五十三分，以電話傳真之方式，通知內政部警政署入出境管理局被
告涉嫌賴絹代被殺命案，於出境時請暫予留置，其後警方人員經查訪得知被告已折返
台北市○○○○○街附近，乃趕赴台北市○○街一帶尋找，而被告於八十六年九月二
十日凌晨亦打電話至台北縣警察局三重分局慈福派出所，向該派出所員警表示犯錯，
欲將家事處理完善後即出面「自首」（應係投案）之意，然於同月二十日凌晨二時五
十分許，在台北市○○街二四三號仁濟醫院前，為警查獲，並取出被告行竊所得之贓
款二萬三千元等情。係以上開殺人之犯罪事實（竊盜部分不得上訴，此部分之上訴不
合法，詳如後述），業據被告甲○○於警訊、檢察官偵查、第一審及原審審理中坦承
不諱，並有被告殺人後竊取之現款二萬三千元扣案可稽。在命案現場查得之衛生紙上
之血跡測得之血型及ＤＮＡ與被告血液檢測之結果均相符，有內政部警政署刑事警察
局鑑驗書在卷可證。被害人賴絹代係被單面刃銳器砍創一百刀以上，致出血性休克死
亡，其砍創狀況如前開事實欄所述等情，亦經檢察官督同法醫師相驗屬實，有勘驗筆
錄、相驗屍體證明書、驗斷書及台灣高等法院檢察署法醫中心鑑定書附卷足憑。復有
現場重建、現場血跡採證、血衣丟棄位置、被告身體傷痕之照片及電話通訊監察譯文
表等可參。而菜刀係屬鐵器鋒利無比，以之砍擊及刺向人體頭頸部等要害部位，足取
人性命，人盡皆知，被告當亦知之，乃竟持之砍刺被害人頭頸部等處共一百餘刀，因
而致被害人左頸部動脈斷離及氣管完全割離等砍創，當場出血性休克死亡，足見其用
力甚猛、下手甚重，其有殺人之犯意及行為，極為明確。綜合以觀，被告有上開殺人
犯行，堪以認定，為其所憑之證據及認定之理由。並以被告雖辯稱其係自首云云，惟
被告雖於八十六年九月二十日凌晨被捕之前約一小時，曾打電話給台北縣警察局三重
分局慈福派出所表示犯錯，欲待家事處理完畢後出面，但在此之前，偵辦本案之警員
因發覺被告於八十六年九月十七日在警局之供述與其子林廣星之供述不符，且通知被
告再至警局，被告即避不見面，因而發覺被告涉嫌重大，而於同年九月十七日向檢察
官聲請監聽被告家中電話，且於同年月十九日下午三時五十三分，依檢察官之指揮，
以傳真信函予內政部警政署入出境管理局，以被告涉嫌賴絹代命案，於其出境時暫予
留置等情，已據警員林家倫、吳漢郎及慈福派出所主管蕭世忠結證屬實，並有台北縣
警察局三重分局八十六年九月十九日重警三刑正字第二○七八三號函及內政部警政署
八十七年八月二十七日（八七）境愛字第五五一七五號函在卷可按。足證被告係在警
方合理懷疑其犯上開之罪後，始打電話與警方聯繫，不符刑法第六十二條自首之規定
，自非自首，被告所辯係自首云云，為無足取。又以被告辯稱因其夫有外遇致心情憂
鬱，而有精神耗弱之情形云云，然查被告行兇後，非但仍有見財行竊之舉動，且知在
被害人之浴室稍事清洗，將兇刀及血衣、被害人擬供作晚餐用之雞隻、無線電話機、
拖鞋等物，攜回其住處，在其住處換下血衣、褲後，一併丟棄於垃圾場，足見被告於
行兇時及其前後，思慮正常，對外界事物之判斷能力，不亞於普通人之平均程度。又
被告曾就診之蘇內小兒科醫院主治醫師蘇炫明檢送之被告之應診病歷資料並未記載被
告有精神方面之疾病。經解送被告至國立台灣大學醫學院附設醫院，囑託該醫院鑑定
結果，被告在案發時並不是受到精神疾病之影響，其意識情況亦無異常，並無心神喪
失或精神耗弱之情事，被告並無任何精神疾病之病史，鑑定當天也無任何精神疾病之
症狀。是被告所辯，均難採信，予以指駁說明。並說明警員林家倫於第一審雖稱第一
現場在臥室，床上有一本帳冊是攤開著，上面噴有血跡，依伊等看，是帳務問題，帳
冊是六合彩與金錢借支之用，在臥室及所都有千元、百元大鈔，有血跡，有一張有
抓褶之痕跡，還有刀砍過之痕跡，依伊判斷是將死者抱入浴室，有分屍之可能云云。
然查被告供稱伊與被害人起爭執時，被害人正在臥室內接聽賭客簽賭六合彩之電話等
語，而被害人之子張哲文及證人楊淑華均證稱被害人確有經營六合彩簽賭之事，可見
被告供述堪予採信，則床上有攤開之帳冊，應係被害人接聽簽賭電話之故。至於被害
人之子張哲毅庭呈之帳冊中，雖載有代號「華」者在事發前不久簽賭六合彩，惟被告
否認該代號「華」者，係指伊，辯稱鄰人均呼伊為「美華」，而張哲毅亦供承被告之
別名為「美華」；證人楊淑華又稱其有向被害人簽賭，故該帳冊之記載不足以證明被
告與被害人有賭債糾紛。又現場遺留有刀痕之紙鈔，其割痕整齊，除以菜刀砍擊外，
亦有可能係因菜刀刀鋒割過所造成，此已據證人林家倫供明在卷，再參以相驗卷刑案
現場照片編號第六頁所示之紙鈔，除有一小截整齊之割痕外，並有經揉捏過之痕跡，
且事發現場床頭櫃已打開，皮包拉鍊拉開，床頭櫃拉板及其內之物品上留有血滴，床
頭櫃拉板上更有血跡痕之事實，被告所辯「殺人後要去見屏東家人，沒錢，才去拿錢
」、「殺死賴女後，……想到要去床頭櫃拿錢」、「可能是緊張，且手上有血且握著
菜刀，拿錢時不小心割到手上的錢……可能是抓錢去洗手……」等情，即非全無可能
，尚難以現場留下之紙鈔上有割痕及經揉捏過，即推定被告係為爭奪鈔票而砍殺被害
人。又一般人犯下殺人重罪後，心情不免緊張，其因此致手抓竊得之紙鈔，於行走時
散落地上，亦非無可能，則被告所辯「當時很慌亂，自櫃子抓了錢要去洗手，可能中
途掉落了一些，我不記得紙鈔何以散落床尾……」等情，亦無悖於情理，是現場紙鈔
四處散落之事實，亦不足以認定被告與被害人曾爭奪金錢。又明被告堅決否認有抱
被害人至浴室擬進行分屍之事，參以被害人身上之砍創，並非集中於適於分解屍體之
部位，被告離開兇宅時，未留意滅跡之事，以致未留意血跡一路殘留等情，均足以證
明被告確無將死者抱入浴室分屍之行為，故林家倫所言被告有分屍可能云云，乃其個
人主觀上之臆斷，並無積極證據足資證明，自無可取。又被害人之子張哲文、張哲毅
雖稱其家中菜刀並未短少，而接聽電話亦勿庸帶刀進入臥室，被告係為劫財而預備菜
刀殺人云云。但被告始終否認帶刀至被害人家，並否認係為劫財而殺人，且被告與被
害人係鄰居，前無怨隙，且感情尚篤，已經張哲文陳明在卷；案發前數日被告曾欲向
被害人借款，亦據被害人之女張婉萍證述屬實，足見被告與被害人尚有金錢借貸之誼
。況被告當日係出門時，聽聞被害人與人打電話，始按鈴進入，係臨時起意而為，應
無預備菜刀之理。又被害人家中有無錢財，非被告所能預知，衡情亦無貿然攜帶菜刀
前往劫財之可能。至於張哲毅雖又指稱依帳冊之記載，被告尚積欠三萬三千一百九十
元及二萬一千零四十元之債款未還云云，但此債款合計五萬四千二百三十元，被告應
不致僅為此五萬四千餘元之債務而起意殺被害人，此外復查無其他積極證據足以認定
被告係為劫財而自備菜刀前往殺被害人，尚難遽認張哲文、張哲毅之指述為可採。核
被告所為之殺人行為，係犯刑法第二百七十一條第一項之殺人罪。並說明被告殺人後
竊取財物之行為，係另行起意所為，所觸犯之竊盜罪應與此所犯之殺人罪分論併罰。
因認第一審就殺人部分適用上開法條及刑法第三十七條第一項，審酌被告與被害人係
多年鄰居，竟因偶然口角即揮刀殺人，又無視被害人哀號呼救之情，砍殺百餘刀，手
段兇殘，惡性非輕，惟被告尚無前科，復因與夫感情不睦，長期情緒壓抑，一時失控
，始罹此犯行，尚無使之永久與世隔絕之必要，檢察官具體求處死刑，尚嫌過重，及
被告迄未賠償被害人之家屬等一切情狀，量處無期徒刑，並宣告褫奪公權終身，為無
不合，予以維持，駁回檢察官及被告在第二審之上訴，經核於法尚無違誤。查被告持
刀殺被害人時，被害人並未持其他刀械攻擊被告，且被告砍殺達一百餘刀，被告所為
顯非出於正當防衛，自無防衛過當可言。又原判決事實欄已載明被告與被害人談話時
述及被告之夫妻感情問題，被告認受嘲弄，反譏被害人經營六合彩賭博欲予檢舉，二
人遂起爭執等情。且原判決理由四復已說明量刑時已審酌雙方因言詞口角而揮刀殺人
等一切情狀，而量處無期徒刑，自已審酌刑法第五十七條所列各項情事，其量刑亦無
過重之違失。而被告行為時無精神耗弱或心神喪失情事，被告犯罪後打電話至慈福派
出所聲稱要投案，不符自首要件，原判決亦已詳其理由，亦無理由不備或不適用法
則之違法。被告上訴意旨仍執陳詞，謂其行為時精神耗弱，犯罪後有自首，其行為係
防衛過當云云，並指摘原判決量刑失重，就原審採證認事及量刑之職權行使，及原判
決理由已予說明之事項，任意指摘，非有理由，應予駁回。再查原判決事實欄並未記
載被告進入被害人之屋內後，被害人仍與他人電話聊天，故原判決理由欄說明被告係
在被害人結束與王張蘭香之談話後，才進入被害人家中，其事實記載與理由說明並無
矛盾，王張蘭香未於電話中知悉有人按鈴入屋，亦無違常情。至於王張蘭香所述與被
害人結束電話談話之時間，及證人郭錦城所稱聽到女子哭聲之時間，本非十分精確，
且被告與被害人見面談話時，被害人可同時去廚房準備斬雞肉及接電話接受他人簽賭
，被告於短時間內因與被害人口角而持刀殺人，並非不可能。檢察官上訴意旨謂被告
於五分鐘內不可能即與被害人起口角而殺人云云，並謂被告行兇之動機非起於口角云
云，而指摘原判決採證違法及判決理由與事實記載矛盾，自無理由。又被告於警訊及
偵查中雖稱殺人後先至浴室清洗再至臥室取錢云云，與在原審訊問時所稱自櫃子抓了
錢要去洗手云云，並不相符。但證據之取捨由法院依法自由判斷，被告先後陳述不符
，究竟何者為可採，原審法院本於審理所得之心證，認審理中之供述確實可採予以採
取，原非法所不許。依卷內床頭櫃之相片所示，床頭櫃內除點狀血跡外，復有血手擦
過之痕跡（見相字卷第二十五頁之相片），且被告離開現場前曾清理可能留下之指紋
，故被害人之皮包無血跡及床頭櫃無凌亂之血痕，並不足以證明被告確非竊取皮包內
財物後才去洗手。檢察官上訴意旨謂原判決此部分事實之認定與卷證資料不符，有理
由矛盾之違法云云，亦無理由。至於原審認被告係手握菜刀時去取錢致刀鋒割到紙鈔
，於行走時部分紙鈔掉落於地，及被告非因強劫而殺人，原判決均已詳其理由。而
床頭櫃係在掀開之狀態下發生兇殺案，乃因被害人當時為取出帳冊以便簽賭而掀開床
頭櫃，此亦不足以證明被告曾強劫被害人之財物。檢察官上訴意旨就原審採證認事之
職權行使，任意指摘有採證違法及適用法則不當之違法云云，亦均無理由。又原判決
已說明被告僅積欠被害人五萬四千餘元，不致因此生殺人動機，被害人家中有無錢財
，非被告所能預知，被告無貿然攜帶菜刀前往劫財之理由。且被告縱知悉被害人平日
放錢處所，亦不能證明被告知悉事發日被害人家中必有現款。又被告所稱「因一時貪
念」而竊取被害人之現款，乃指殺人後始因一時貪念而起意行竊，並非供承因一時貪
念而起意劫財殺人。檢察官上訴意旨謂原審認定被告不能預知被害人家中有無錢財，
無貿然攜菜刀前往劫財等情，與被告供稱「因為一時有貪念，知道他平常把錢放在那
邊，翻一下看到就拿一把就走」之情事，相互矛盾云云，亦難認有理由。是檢察官之
上訴，均非有理田。應予駁回。
二竊盜部分：
按刑事訴訟法第三百七十六條所列各罪之案件，經第二審判決者，不得上訴於第三審
法院，法有明文。本件上訴人即被告甲○○竊盜部分，原審係依刑法第三百二十條第
一項論處罪刑，核屬刑事訴訟法第三百七十六條第二款之案件。依首開說明，既經第
二審判決，自不得上訴於第三審法院，上訴人竟復提起上訴，顯為法所不許。
據上論結，應依刑事訴訟法第三百九十五條前段、第三百九十六條第一項，判決如主
文。
中      華      民      國    八十八    年      六      月      十      日
                              最高法院刑事第五庭
                                  審判長法官  董  明  霈
                                        法官  丁  錦  清
                                        法官  賴  忠  星
                                        法官  林  茂  雄
                                        法官  王  居  財
      右正本證明與原本無異
                                              書  記  官
中      華      民      國    八十八    年      六      月     十六     日
